【裁判字號】    96,訴,2851
【裁判日期】    970108
【裁判案由】    常業重利
【裁判全文】
臺灣臺中地方法院刑事判決  96年度訴字第2851號
公  訴  人  臺灣臺中地方法院檢察署檢察官
被      告  甲○○
上列被告因常業重利案件，經檢察官提起公訴（九十六年度偵字
第一三九八七號），被告於本院受命法官行準備程序時，對於犯
罪事實為有罪之陳述，經本院合議庭裁定由受命法官獨任適用簡
式審判程序，判決如下：
    主    文
甲○○犯常業重利罪，處有期徒刑柒月，減為有期徒刑參月又拾
伍日，如易科罰金，以銀元參佰元即新臺幣玖佰元折算壹日。
    犯罪事實及理由
一、本案犯罪事實認定如下：甲○○平日雖以經營礦油行為業，
    然仍基於常業重利之犯意，於民國八十六年間某日起至八十
    七年間某日止，趁乙○○及丙○○分別因生意周轉需用錢急
    迫之際，陸續貸與乙○○及丙○○款項，並均約定利息以每
    借新台幣（下同）一萬元，月息三百元（即月息百分之三）
    計息，且於借款時預扣第一個月之利息，丙○○部分於借款
    時並需提供不動產抵押權設定及本票為擔保，期間丙○○前
    後共借款一千萬餘元，乙○○則陸續合計借款三百萬元。甲○○即以此方式，貸與急迫用錢之人，以賺取高額利息供其
    生活之用，並恃以為業。
二、認定本案犯罪事實之依據：
  (一)被告甲○○等於本院審理時之自白。
  (二)證人即被害人乙○○、丙○○於警詢中、偵查中之指述及於
    本院審理時具結後之證述。證人陳靜怡於警詢中之證述。
  (三)搜索所得之本票及支票影本、房屋銷售契約書影本。
  (四)臺灣高等法院被告全國前案紀錄表（被告素行之認定）。
三、按刑法第三百四十四條重利罪成立之要件為乘人急迫，輕率
    或無經驗，貸以金錢或其他物品與取得與原本顯不相當之重
    利。在第一條件，係指明知他人出於急迫、輕率或無經驗，
    而利用機會故為貸與，在第二條件，係指就原本利率、時期
    核算及參酌當地之經濟狀況，較之一般債務之利息，顯有特
    殊之超額者而言。此項犯罪，固須對於特定人為之，始能成
    立。至若明知社會上有因急迫而舉債濟急，及因輕率或無經
    驗而從事舉債之情形，預定苛刻條件，一俟他人告貸，藉以
    博取重利為常業者，雖非對於特定人乘機利用，不能謂非對
    於一般人具有犯罪之概括故意，則其犯有前項法條所載情事
    ，即應論以同法第三百四十五條之罪，最高法院二十七年上
    字第五二○號著有判例意旨可資參照。查被告為上開借款行
    為並向被害人乙○○、丙○○等人所取得之利息，換算年利
    率為百分之三十六，超過民法所規定年利率不得超過百分之
    二十最高限制甚多，顯示借款人乙○○、丙○○等人茍非出
    於急迫，當不致向被告借如此高利之貸款，堪認被告顯係乘
    不特定人出於急迫而舉債濟急，預定苛刻條件，利用機會故
    為貸與以收取利息，且就原本利率、時期核算及參酌當地之
    經濟狀況，較之一般債務之利息，顯有特殊之超額，是被告
    確有取得與原本顯不相當之重利無訛。綜此，被告自白核與
    事實相符，應堪採信，本件事證明確，被告犯行洵堪認定，
    應予依法論科。
四、按刑法上所謂常業犯，指反覆以同種類行為為目的之社會活
    動之職業性犯罪而言，至於犯罪所得之多寡，是否恃此犯罪
    為唯一之謀生職業，則非所問，縱令兼有其他職業，仍無礙
    於該常業犯罪之成立（最高法院八十五年臺上字第五一○號
    判例意旨參照）。查被告出資經營地下錢莊，貸放款項予附
    表一所示之不特定人，並收取高利，於客觀上顯有反覆放款
    之行為，並由以收取重利為業維生。是核被告甲○○所為，
    係犯修正前刑法第三百四十五條之常業重利罪（被告行為後
    ，於九十五年七月一日開始施行之刑法，已將第三百四十五
    條常業重利罪之規定刪除，被告就原被訴上開常業重利犯行
    ，如依新法規定，每次均應按同法第三百四十四條之重利罪
    論處，並數罪併罰。惟依修正刪除前之常業重利罪之規定，
    則就被告多次重利犯行，僅論以一罪之常業重利罪，比較新
    舊法之結果，自以修正前之常業重利規定，有利於被告，爰
    依刑法第二條第一項前段，適用有利於被告之修正前刑法第
    三百四十五條之常業重利罪規定論處）。爰審酌被告甲○○
    為貪圖重利，竟利用他人急迫用錢之際，以高利貸予現款，
    固使借款人得以暫時獲得現款籌用，然因此背負高額利息，
    於其等缺錢孔急之情形下，如何支應龐大之利息，且累計利
    息過久仍未及償付本金，則所支付之利息將超過本金金額，
    無異雪上加霜，且借款人於背負龐大金錢債務壓力之下，極
    易導致借款人因受債務壓迫鋌而走險，衍生額外之家庭、社
    會問題，不可小覷，影響借款人之生活至鉅，其等並已按期
    繳納相當利息，足以危害社會秩序；惟念及被害人乙○○、
    丙○○雖有急迫情事，然仍係出於被害人之意願而為之，被
    告犯罪手段平和，所貸款項雖然金額甚高，然換算年息為百
    分之三十六，超過法定利率之利息尚非過巨，且被告於本院
    審理中坦承犯行，犯後態度良好暨其等犯罪次數、時間、動
    機、目的等一切情狀，量處如主文所示之刑。
五、又被告本件犯罪時間係於中國民國九十六年罪犯減刑條例之
    基準日即九十六年四月二十四日以前，應依該條例第二條第
    一項第三款之規定，減輕其宣告刑二分之一，並依同條例第
    九條之規定，依修正前刑法第四十一條第一項前段併諭知易
    科罰金之折算標準（被告行為後，罰金罰鍰提高標準條例第
    二條業已刪除，而刑法第四十一條第一項前段關於易科罰金
    之折算標準已由舊法之銀元一百元、二百元、三百元修正為
    新臺幣一千元、二千元、三千元，因屬科刑規範事項之變更
    ，其折算標準為裁判時所應諭知，自有就新舊法規定比較之
    必要，經比較新舊法結果，以被告行為時之舊法較為有利於
    被告，是依刑法第二條第一項前段之規定，應適用被告行為
    時之舊法即依修正前刑法第四十一條第一項前段、修正前罰
    金罰鍰提高標準條例第二條之規定，併諭知易科罰金之折算
    標準）。
六、適用之法條：刑事訴訟法第二百七十三條之一第一項、第二
    百九十九條第一項前段、第三百十條之二、第四百五十四條
    第一項，刑法第二條第一項前段、第三百四十五條（修正前
    ）、第四十一條第一項前段（修正前），刑法施行法第一條
    之一，罰金罰鍰提高標準條例第二條（修正前）。
本案經檢察官張桂芳到庭執行職務。
中    華    民    國    97    年    1     月    8     日
                刑事第七庭  法  官  張清洲
以上正本證明與原本無異。
如不服本判決，應於收送達後十日內向本院提出上訴書狀（應敘
述具體理由並附繕本），上訴於臺灣高等法院臺中分院。
上訴書狀如未敘述理由，應於上訴期間屆滿後二十日內補提理由
書於本院。
                            書記官  沈筱玲
中    華    民    國    97    年    1     月    8     日
附錄論罪科刑法條
刑法第三百四十四條：
乘他人急迫、輕率或無經驗貸以金錢或其他物品，而取得與原本
顯不相當之重利者，處一年以下有期徒刑、拘役或科或併科一千
元以下罰金。
修正前刑法第三百四十五條：
以犯前條之罪為常業者，處五年以下有期徒刑，得併科三千元以
下罰金。


司法院資訊處製作；財團法人民間司法改革基金會備份。
